【裁判字號】    90,上訴,768
【裁判日期】    900718
【裁判案由】    偽證
【裁判全文】
臺灣高等法院臺南分院刑事判決          九十年度上訴字第七六八號  Ａ
      上  訴  人  臺灣嘉義地方法院檢察署檢察官
      被      告  丙  ○  ○
                原名張秀琴）.
      被      告  乙  ○  ○
      右  一  人
      選任辯護人  陳  適  庸
      被      告  丁  ○  ○
右上訴人因被告偽證案件，不服臺灣嘉義地方法院八十九年度訴字第六七六號中華民
國九十年四月十日第一審判決（起訴案號：臺灣嘉義地方法院檢察署八十九年度偵字
第五七三０號），提起上訴，本院判決如左：
      主      文
上訴駁回。
      理      由
一、公訴意旨略以：被告丙○○（原名張秀琴）、乙○○均明知甲○○於民國八十八
    年六月二十三日在臺灣嘉義地方法院審理八十七年度交易字第三一一號沈明重過
    失傷害案件（下簡稱前案第一審）時，出庭證稱車禍發生當時，伊駕駛砂石車目
    睹該案被害人蘇凡傑騎乘機車好像很緊張，突然迴轉，沈明重的車跟著轉，方撞
    擊沈明重後，再撞上左邊之小貨車後停住云云並非屬實，竟於八十八年十月二十
    五日在台灣高等法院台南分院第五法庭，於本院審理八十八年度交上易字第一六
    六七號沈明重過失傷害案件（下簡稱前案第二審）出庭作證時，為附和甲○○上
    揭之不實證詞，而於案情有重要關係之事項，供前具結，虛偽陳述伊二人坐在甲○○所駕駛之砂石車上，亦目睹車禍經過有如上述云云。另被告丙○○更虛偽陳
    稱小孩撞到對面車道，又被一輛貨車撞到云云。而被告丁○○明知沈明重於肇事
    前有飲酒之事實，卻於該過失傷害案件同一期日在台灣高等法院台南分院第五法
    庭出庭作證時，於案情有重要關係之事項，供前具結，虛偽陳述車禍發生後，伊
    有調製藥酒供沈明重飲用以療治其傷勢云云。因認被告等分別涉有刑法第一百六
    十八條之偽證罪嫌。
二、按犯罪事實應依證據認定之，無證據不得推定其犯罪事實；又不能證明被告犯罪
    或其行為不罰者，應諭知無罪之判決，刑事訴訟法第一百五十四條、第三百零一
    條第一項分別定有明文。次按偽證罪之成立，以虛偽陳述之證人已於供前或供後
    具結為其成立要件之一，刑法第一百六十八條規定極明，所謂具結，係指依法有
    具結義務之人，履行其具結義務而言，若在法律上不得令其具結之人，而誤命其
    具結者，即不發生具結之效力，此有最高法院二十八年上字第三一二號、三十年
    非字第二四號、四十四年台上字第七一四號判例可稽。復按刑法第一百六十八條
    規定證人依法作證時，必須對於案情有重要關係之事項，為虛偽之陳述，始負偽
    證罪之責，所謂於案情有重要關係之事項，係指該事項之有無，足以影響於裁判
    之結果者而言，蓋證人就此種事項為虛偽之陳述，則有使裁判陷於錯誤之危險，
    故以之為偽證罪，而科以刑罰，苟其事項之有無，與裁判之結果無關，僅因其陳
    述虛偽，而即對之科刑未免失之過酷，是以上開法條加此特別構成要件，以限定
    虛偽陳述之範圍，與其他立法例對於證人虛偽陳述之結果不設何等區別者，其立
    法精神自有不同，亦有最高法院二十九年上字第二三四一號、六十九年台上字第
    二四二七號、七十一年台上字第八一二七號判例可參，合先敘明。
三、本件公訴人認右列被告分別涉有上揭偽證罪嫌，係以被告丙○○、乙○○於前案
    第二審經隔離訊問後，所供在砂石車上之乘坐位置不符，且蘇凡傑之機車刮地痕
    接近道路中線處，非如該二名被告所供機車係在道路外側突然左轉，又沈明重警
    訊中業已供承肇事前飲酒，肇事後三小時許並經警測試吐氣含酒精成分，及該案
    訊問筆錄、結文為其主要論據。訊據被告均坦承曾出庭為證並具結，惟堅決否認
    有何偽證犯行，被告丙○○辯稱：車禍發生時坐在砂石車中間位置，確實有目睹
    車禍發生，作證時是說撞到小孩子的車子後來又撞到路旁的貨車，不是講小孩子
    被撞後，又被另一部貨車撞到等語，被告乙○○辯稱：車禍發生時坐在砂石車最
    右邊位置，確實有目睹車禍發生，作證時沒有說被害人很緊張等語，被告丁○○
    辯稱：藥酒拿到沈明重家中給他太太，就回家了，不知道沈明重在何處喝，法官
    未訊問是否親眼看見沈明重喝藥酒等語。經查：
  (一)被告丙○○於前案第二審係證稱：「（問）當天有無坐甲○○的砂石車上。（答
    ）有，坐在砂石車右邊，我弟弟坐在中間。（問）敘述車禍現場情形。（答）發
    生車禍時機車與沈明重碰撞，小孩撞到對面車道，又被一輛貨車撞到，我看到嚇
    一跳。」云云，被告乙○○於同一期日係證稱：「（問）車禍發生時有無看見，
    敘述一遍。（答）機車要轉彎，可能沒有注意後方來車，便與被告發生車禍。（
    問）當時你在何處看見車禍？（答）我與甲○○、張秀琴同坐在砂石車上。（問
    ）你坐在那個位置。（答）最右邊。」云云（前案第二審八十八年十月二十五日
    訊問筆錄參照），雖二人所證述之砂石車乘坐位置有不同，惟被告丙○○、乙○○當時係於八十七年四月三日坐於甲○○的砂石車上，離作證時之八十八年十月
    二十五日之時間已有一年六月之久，若非特別注意，恐非一般常人能將當時之位
    置記憶深刻，而被告丙○○、乙○○當時確有坐在甲○○之砂石車上之事實，亦
    據甲○○於本院調查中證述屬實在卷（見本院九十年七月二日訊問筆錄），且依
    被告丙○○、乙○○在八十八年十月二十五日所為之證詞「發生車禍時機車與沈
    明重碰撞，小孩撞到對面車道，又被一輛貨車撞到，我看到嚇一跳」、「機車要
    轉彎，可能沒有注意後方來車，便與被告發生車禍」等情以觀，被告丙○○、乙○○係將發生車禍當時所看到之情況陳述，惟因剎那間無法仔細分辨是如何相撞
    ，被告丙○○、乙○○亦無證述係誰屬之過失，應非臨時編串，況若沈明重欲找
    人作偽證，證詞應係對沈明重有利方屬常情，惟丙○○、乙○○所為之上開證詞
    ，仍不能脫免沈明重有撞及蘇凡傑之過失犯行，因而本院認丙○○、乙○○當時
    即八十七年四月三日確應有坐於甲○○之砂石車上而有目睹車禍情形，而其等在
    本院前案第二審之證述亦屬將目睹情形予以證述，經核亦無虛偽情事，不能以因
    被告丙○○、乙○○當時陳述所坐之位置不一而認其等之證言係臨訟捏造、勾串
    不週所致。
  (二)又右開過失傷害案件被告沈明重自偵查迄第一審雖未請求調查目擊證人即被告丙○○等人，直至第一審被判處罪刑後，始於第二審舉被告丙○○等人為證，惟係
    因沈明重經第一審判處罪刑後，欲使事實更明確始聲請傳證人丙○○、乙○○、
    丁○○等人，此乃一般常情，不能因沈明重在第二審始聲請證人而認沈明重與證
    人即本件被告丙○○等人之證詞有互串之嫌，況依前開被告丙○○等人之證詞，
    並無法看出有何互為串證之詞。
  (三)又被告丙○○係甲○○之前配偶，甲○○之父沈明傳與沈明重係親兄弟，被告丙○○曾為沈明重之三親等姻親，此有戶籍謄本在卷可憑，依刑事訴訟法第一百八
    十條第一項第一款及第一百八十六條第一項第四款之規定，被告丙○○於前案第
    二審到庭陳述證言時，原在不得令其具結之列，縱前案第二審法院於供前誤命其
    具結，依前說明，仍不能謂有具結之效力，亦即欠缺刑法第一百六十八條之構成
    要件，被告丙○○之具結既不生效力，自不負偽證罪之罪責。
  (四)再按沈明重於駕車肇事當日應警訊時，即坦承肇事前有喝啤酒二小杯（前案警卷
    第二頁正面），且同樣於第一審判處其罪刑後，雖於第二審翻異前詞，辯稱未酒
    後駕車（見前案第二審卷附八十八年十月十二日聲請狀、八十八年十二月二十七
    日訊問筆錄），並聲請傳喚被告丁○○證明當日測試酒精濃度前係飲用被告丁○○調製之加米酒草藥，因此於酒精測試時出現飲酒反應。而被告丁○○於前案第
    二審係結證稱：「（問）你是否有用加米酒的草藥給沈明重吃（答）是。因為沈
    明重太太告訴我他因受傷，才給他偏方吃。（問）米酒量為多少？（答）約半碗
    許」等語（同前案第二審訊問筆錄），依被告丁○○之證詞，並非做證稱沈明重
    開車時並無另有喝酒之事實，其僅稱確有拿藥酒給沈明重而已，至何時喝藥酒，
    被告丁○○亦不知情，亦無作出不實之證言，且觀前開訊問筆錄內容，無法明確
    認定前案第二審法院當時已進一步追問被告丁○○是否親眼見沈明重飲用藥酒，
    況該過失傷害案件業已判決確定，並由執行檢察官將沈明重送交緩刑登記報結，
    有台灣嘉義地方法院檢察署八十九年度執他字第五八一號執行卷宗可稽，則法庭
    之錄音早已由承辦移送執行之法院書記官依法庭錄音辦法第七條、第八條等規定
    於送件前除去，是本院亦無從捨訊問筆錄不顧，轉而勘驗法庭錄音帶，以推求被
    告丁○○所為之證言內容。本於罪疑惟有利於被告之原則，被告辯稱當時法院未
    訊問是否眼見沈明重喝藥酒等語，尚非不可採信，自難遽認被告丁○○確已證稱
    目睹沈明重飲用藥酒，是被告丁○○之犯罪證據顯有不足。
四、依上說明，本院認被告丙○○、乙○○於前開案件之證言並非屬虛偽，且被告丙○○之具結並不生效力，又被告丁○○部分，公訴人所舉之證據不足以證明被告
    丁○○確有偽證犯行，此外又查無其他積極證據足認被告丙○○、乙○○、丁○○確有公訴人所指之犯行，是本件不能證明被告等犯罪，原審以不能證明被告等
    犯罪，諭知被告等均無罪，核無不合。檢察官上訴意旨指摘原判決採證不當，為
    無理由，應予駁回。
據上論斷，應依刑事訴訟法第三百六十八條，判決如主文。
本案經檢察官楊治宇到庭執行職務。
中    華    民    國      九十      年      七      月        十八      日
                                  臺灣高等法院臺南分院刑事第六庭
                                      審判長法官  楊    明    章
                                            法官  戴    勝    利
                                            法官  顏    基    典
右正本證明與原本無異。
如不服本判決，應於判決送達後十日內向本院提出上訴狀，其未敘述理由者並應於提
出上訴狀後十日內向本院補提理由書（應附繕本)。
                                      法院書記官  呂    嘉    文
中    華    民    國      九十      年      七      月        二十      日


司法院資訊處製作；財團法人民間司法改革基金會備份。
